【裁判字號】    94,訴,1584
【裁判日期】    950510
【裁判案由】    偽造文書
【裁判全文】
臺灣臺南地方法院刑事判決              94年度訴字第1584號
聲  請  人  臺灣臺南地方法院檢察署檢察官
被      告  丙○○
選任辯護人  黃紹文律師
            黃溫信律師
            徐美玉律師
上列被告因偽造文書案件，經檢察官聲請簡易判決處刑（93年度
偵續字第114號），本院認不宜以簡易判決處刑，改依通常程序
審理，判決如下：
    主  文
丙○○行使偽造私文書，足以生損害於他人，處有期徒刑陸月，
如易科罰金，以參佰元折算壹日。附表所示之印文均沒收。
    事  實
一、丙○○與陳崑龍、戊○○、己○○為兄弟關係，緣於民國六
    十四年五月間張陳碧珠（兩造之大姊）、陳崑龍、戊○○、
    丁○○等四人共同協議集資，在臺南縣新市鄉新和村一四０
    之九號（七十二年九月一日整編為新和村仁愛街一八七號）
    成立「大發建材行」，由張陳碧珠出資新臺幣（下同）十二
    萬元、陳崑龍出資七萬元、戊○○出資三萬元、丁○○則約
    定為勞務出資，合夥業務約由丁○○為出名營業人，於六十
    五年三月間向臺南縣政府申請核准設立，登記負責人為丁○○，於六十七年九月六日變更負責人為陳有智，嗣於六十九
    年七月七日再變更負責人為丁○○，至七十年、七十三年間
    丙○○、己○○二人分別加入合夥，兩人均為勞務出資，至
    七十三年後大發建材行之業務均由丙○○負責經營。詎至八
    十五年間，丙○○在未經出名營業人丁○○授權及隱名合夥
    人同意下，擅自將大發建材行申請歇業之不實事項，委請不
    知情之代辦人甲○○，向主管機關臺南縣政府辦理歇業登記
    及清算，並偽造如附表所示之私文書，並行使，經臺南縣政
    府核准大發建材行於八十五年一月二十三日歇業，使隱名合
    夥人戊○○、陳崑龍、己○○及出名營業人丁○○之權益受
    損害。
二、案經告訴人戊○○、陳崑龍、己○○訴請臺灣臺南地方法院
    檢察署檢察官偵查起訴。
    理  由
一、訊據被告固坦認其於就讀高中時，即在大發建材行幫忙，直
    到七十三年間，其他兄長離開後，由其經營大發建材行，當
    時登記負責人為丙○○，嗣其於八十四年底申請設立新市建
    材行，臺南縣政府也核准大發建材行於八十五年一月二十三
    日歇業等節，惟矢口否認有何偽造文書犯行，辯稱：其並未
    偽造申請書，向臺南縣政府申請辦理大發建材行之歇業登記
    ，縱其申辦大發建材行之歇業登記，也係因丁○○表示要購
    買農地，不能續行擔任大發建材行的名義負責人，其決定不
    再借用大發建材行之名義而辦理歇業登記，並無偽造文書的
    不法故意云云。是本件應審究者，在大發建材行是否為戊○○、陳崑龍、己○○等人合夥事業？被告有無未經合夥人同
    意而擅自將大發建材行辦理歇業登記？如被告確實辦理前開
    歇業登記，則被告是否有偽造文書之故意？爰論述如下。
二、經查：
（一）告訴人陳崑龍、戊○○、己○○指訴：大發建材行係於六
      十四年五月間，由張陳碧珠（嗣後退出合夥）出資十二萬
      元、陳崑龍出資七萬元、戊○○出資三萬元、丁○○約定
      以勞務出資，而合資成立乙節，為證人丁○○於偵查中具
      結證稱：這是我們兄弟合夥的事業等語無訛（見偵續卷第
      三七頁），復為被告於本院訊問時供稱：「（原先大發建
      材行是陳崑龍、戊○○、丁○○一起出資？）是，我只是
      去幫忙。之前是丁○○做，後來七十三年戊○○要考試離
      開，只剩下我，後來我弟弟己○○再來，實際上七十三年
      換我作，己○○進去幫忙，我負責送貨，業務是我負責，
      己○○是幫忙招呼店裡。記帳的部分是會計師。」等語無
      誤，足見，大發建材行一開始確實由陳崑龍、戊○○、丁○○（張陳碧珠嗣後退出）共同出資合夥成立。嗣被告於
      本院審理時雖供稱：並不知道當初大發建材行如何成立云
      云，惟被告既供稱其於就讀高中時期，即已進入大發建材
      行幫忙，丁○○也會給其零用錢，更於七十年退伍之後，
      正式進入大發建材行工作，則被告進入大發建材行工作的
      時間不短，對於大發建材行係屬家族企業，由其兄長草創
      成立的來源始末，豈有不清楚之理？是被告上開辯詞，顯
      難憑採。被告雖又辯稱：七十三年間其他兄弟都不做了，
      自己才用大發建材行名義開業繼續做，大發建材行並非陳
      崑龍、戊○○、丁○○等人之合夥事業云云。惟查，證人
      丁○○於偵查中稱：「從老大到老三的慣例，是結了婚就
      外出自己經營事業，我們原本的想法是丙○○出去創業，
      把大發建材行留給己○○，但是當時丙○○不想離開，所
      以就繼續由他跟己○○來經營大發建材行」等語，此與告
      訴人陳崑龍、戊○○指述其等陸續離開大發建材行，並交
      由年少兄弟經營等情節一致，堪以採信為真實。再者，證
      人丁○○於偵查中復證稱：「從未分配（大發建材行）盈
      餘，盈餘再充作資金」、「（大發建材行）都沒有在發薪
      水，如要用錢，就直接從收入拿」等語，亦為被告所不爭
      ，是大發建材行從未決算及分配利益，自應屬出資人（含
      勞力出資之被告及告訴人己○○）公同共有之財產，則告
      訴人陳崑龍、戊○○、己○○指述稱：大發建材行為兄弟
      間合夥財產，七十三年間僅是將合夥業務移交丙○○經營
      等節，應堪採信。是以，被告雖於其兄長陸續離開大發建
      材行後，擔任大發建材行之實際負責人，惟大發建材行既
      以歷年盈餘獲利，不斷滾入資本繼續經營，該大發建材行
      自屬原合夥人之合夥財產。從而，告訴人陳崑龍、戊○○
      與證人丁○○間之合夥事業即大發建材行，係屬家族事業
      ，既未解散、清算而繼續營運，即不因被告於七十三年間
      進入大發建材行擔任實際負責人，而使前開合夥關係終止
      ，亦即大發建材行於七十三年間，仍屬告訴人陳崑龍、戊○○、己○○、證人丁○○及被告之合夥財產。是被告上
      開辯詞，亦難憑信。
（二）次查，大發建材行係於八十五年一月二十三日向臺南縣政
      府申請歇業並辦理清算乙節，有大發建材行營利事業統一
      發證歇業（註銷登記）申請書、清算所得申請書、股東（
      或合夥人）清算分配報告表等影本各一份在卷可稽。又證
      人即代辦上開歇業（註銷）登記業務之會計師甲○○於本
      院審理時結證稱：「時間已久，不記得是誰委託我（填寫
      申請書）…是大發建材行的人打電話要我幫忙，他們告訴
      我要歇業」、「（清算資料）全部是我寫的。我是根據我
      們公司存檔的資料製作的」、「文件是交給丙○○或己○○」；於偵查中，具結證稱：「大發建材行歇業註銷登記
      申請書他們蓋好章後，我就過去拿幫他們寄出去」、「（
      八十五年間大發建材行與你接洽的人係何人？）丙○○、
      己○○」等語，足見，委託證人甲○○辦理大發建材行歇
      業登記申請事項者，非被告丙○○即為告訴人己○○。復
      參以證人丁○○於偵查中結證以：「我有跟丙○○說我已
      離開了，不能再當大發建材行的負責人，請丙○○將負責
      人變更為丙○○或己○○都可以，但是我沒有叫他將大發
      建材行歇業」等語，而證人丁○○因辦理農地過戶，不能
      繼續擔任大發建材行負責人乙節，亦為被告丙○○所不爭
      執，衡情，大發建材行於辦理歇業、清算時，並無負債，
      有大發建材行清算申報資料在卷可考，又無經營不善等歇
      業理由，而大發建材行又為其他兄弟間之合夥財產，證人
      丁○○斷無要求被告將大發建材行辦理歇業之理由，足見
      ，證人丁○○上開證詞，應屬可採。再參諸被告亦供稱：
      其離開大發建材行前，大部分業務、財務都是其負責等語
      ，核與證人丁○○於偵查中證稱：「（大發建材行及丁○○的印章）都是丙○○保管，而且大發建材行的進貨、出
      貨、錢的出入，都是使用丙○○、陳淑子名義的存摺…」
      等語相符，足證大發建材行的經營業務、財務管理及經營
      決策，皆由被告主導，則實際與會計師接洽建材行業務、
      保管建材行大小章者，以被告較為可能。至被告辯稱大發
      建材行、負責人「丁○○」的印章，放在辦公室抽屜都沒
      有人保管云云，按大發建材行為獨資商號，在本件案發時
      ，由被告及己○○共同經營，被告辯稱負責人章放在公司
      辦公室抽屜，無人保管，應指被告及己○○均有動用可能
      ，而非任何不相干之人均可使用，被告以大發建材行主要
      的實際負責人身份，竟說大發建材行負責人印章【無人保
      管】，顯係其事後卸責之詞，難以採信。是以，告訴人陳
      崑龍、戊○○依大發建材行當時經營常態，指稱證人甲○○係受被告委託向臺南縣政府辦理大發建材行歇業登記乙
      節，非無可採。再者，告訴人己○○否認曾交付「大發建
      材行」及「丁○○」之印章與證人甲○○，亦未指示辦理
      大發建材行歇業申請等情事，而被告丙○○亦於八十四年
      十二月二十九日以其妻陳淑子名義申請設立新市建材行，
      有臺南縣政府營利事業登記公示詳細資料附卷可稽，衡諸
      常理，被告既已離開大發建材行自立門戶，大發建材行即
      應由告訴人己○○擔任實際負責人，告訴人己○○實無將
      大發建材行申辦歇業之動機。反觀被告辦理新市建材行設
      立登記與大發建材行辦理歇業登記之時間密接，且新市建
      材行設立登記之營業所又為大發建材行之原址，又該址直
      至九十一年底仍未卸下大發建材行之招牌等節，堪認被告
      雖設立新市建材行，惟仍始終以大發建材行名義對外營業
      ，顯係吸收原有大發建材行經營之資源，進而獨享全部營
      業所得之利益，足認被告確有將大發建材行辦理歇業登記
      之動機。綜上，證人甲○○證稱交印章委請其辦理大發建
      材行歇業登記者，非被告即為告訴人己○○，而己○○既
      無任何動機，被告又是大發建材行之主要業務負責人，大
      發建材行辦理歇業登記後，被告確實能獲得最大利益，堪
      認
      本件係由被告委託證人甲○○辦理大發建材行之歇業登記
      至明。
（三）被告明知大發建材行係合夥之家族事業，不能任意處分；
      證人丁○○亦明白表示當時授權內容係要被告【變更負責
      人名義】，並非將大發建材行辦理歇業登記，可見丁○○
      擔任大發建材行名義負責人，其概括授權的範圍，以【繼
      續經營】大發建材行為界線，並不及於結束營業的歇業、
      清算等行為；大發建材行於八十五年間又無任何歇業的理
      由，俱如前述，被告其他大發建材行合夥人陳崑龍、戊○○、己○○及丁○○均未同意解散清算大發建材行前，擅
      自填寫歇業登記申請書，並盜蓋大發建材行及負責人「丁○○」之印章，以申辦大發建材行之歇業登記，其有偽造
      文書之犯意甚明。本件事證明確，被告偽造文書犯行洵堪
      認定。
三、核被告丙○○所為，係犯刑法第二百十六條、第二百十條之
    行使偽造私文書罪。被告利用不知情之會計師甲○○遂行其
    行使偽造文書犯行，係間接正犯。又被告為申辦前開歇業登
    記而盜用「大發建材行」、「丁○○」印章為偽造「大發建
    材行」、「丁○○」印文之行為，為偽造「大發建材行營利
    事業統一發證歇業（註銷登記）申請書」、「大發建材行清
    算所得申報書」、「大發建材行股東（或合夥人）清算分配
    報告表」等私文書之部分行為，被告偽造前開私文書後復持
    以行使，其偽造之低度行為應為行使之高度行為所吸收，均
    不另論罪。被告於八十五年一月二十三日、八十五年三月六
    日先後在「大發建材行營利事業統一發證歇業（註銷登記）
    申請書」、「大發建材行清算所得申報書」、「大發建材行
    股東（或合夥人）清算分配報告表」等文件上，偽造前開「
    大發建材行」、「丁○○」印文，並先後行使前開申請書、
    申報書、報告表等文件，係本於單一行使偽造私文書之犯意
    接續進行，以實現「大發建材行歇業」之同一犯罪目的，並
    侵害合夥人共同財產之同一法益，為接續犯，應論以單純一
    罪。爰審酌被告並無前科，有臺灣高等法院被告前案紀錄表
    一份在卷可按素行尚佳，並審酌其犯罪之動機、目的、手段
    、智識程度、生活狀況、犯罪所生之危害、犯罪所得之利益
    非微及犯罪後一再否認犯罪，拒絕與告訴人達成和解等一切
    情狀，量處如主文所示之刑，並諭知易科罰金之折算標準，
    以資懲儆。
四、沒收部分：
    末按偽造之印章、印文或署押，不問屬於犯人與否，沒收之
    ，刑法第二百十九條定有明文。查被告於「大發建材行營利
    事業統一發證歇業（註銷登記）申請書」上偽造之「大發建
    材行」、「丁○○」印文各一枚；「大發建材行清算所得申
    報書」上偽造之「大發建材行」印文一枚、「丁○○」印文
    二枚；「大發建材行股東（或合夥人）清算分配報告表」上
    偽造「大發建材行」、「丁○○」印文各一枚，不問屬於犯
    人與否，均應依前開法條規定，宣告沒收之。
據上論斷，應依刑事訴訟法第四百五十二條、第二百九十九條第
一項前段，刑法第二百十六條、第二百十條、第二百十九條、第
四十一條第一項前段，罰金罰緩提高標準條例第二條，判決如主
文。
本案經檢察官乙○○到庭執行職務
中    華    民    國    95    年    5     月    10    日
                  刑事第三庭  審判長法  官  陳振謙
                                    法  官  鍾邦久
                                    法  官  王慧娟
以上正本證明與原本無異。
如不服本判決，應於判決送達後10日內，向本院提出上訴狀。
                                    書記官  陳淑貞
中    華    民    國    95    年    5     月    10    日
附表：
壹、「大發建材行營利事業統一發證歇業（註銷登記）申請書」
    上偽造之「大發建材行」、「丁○○」印文各一枚；
貳、「大發建材行清算所得申報書」上偽造之「大發建材行」印
    文一枚、「丁○○」印文二枚；
參、「大發建材行股東（或合夥人）清算分配報告表」上偽造「
    大發建材行」、「丁○○」印文各一枚。
附錄法條：
中華民國刑法第216條
行使第 210 條至第 215 條之文書者，依偽造、變造文書或登載
不實事項或使登載不實事項之規定處斷。
中華民國刑法第210條
偽造、變造私文書，足以生損害於公眾或他人者，處 5 年以下有
期徒刑。


司法院資訊處製作；財團法人民間司法改革基金會備份。
